【裁判字號】    97,台上,2432
【裁判日期】    971120
【裁判案由】    返還不當得利等
【裁判全文】
最高法院民事判決            九十七年度台上字第二四三二號
上  訴  人  長亨營造股份有限公司
法定代理人  乙○○
訴訟代理人  梁穗昌律師
被 上訴 人  甲○○
訴訟代理人  徐玉蘭律師
上列當事人間請求返還不當得利等事件，上訴人對於中華民國九
十七年六月二十五日台灣高等法院第二審更審判決（九十五年度
重上更(一)字第二一號），提起上訴，本院判決如下：
    主  文
原判決廢棄，發回台灣高等法院。
    理  由
本件上訴人主張：伊於民國八十六年一月間因承攬財團法人玄奘
文教基金會（下稱玄奘基金會）玄奘大學學生宿舍工程（下稱系
爭工程），曾委由公司會計林秋萍向該基金會領取面額新台幣（
下同）三千萬元支票一紙（下稱系爭支票）。詎被上訴人竟對林
秋萍誆稱公司要將支票交其兌領，致林女不疑有他而交付，旋被
上訴人兌領該票款後，卻僅給付伊一千九百五十萬元，餘款一千
零五十萬元迄未返還公司等情，爰依民法第一百七十九條、第五
百四十一條及第六百零三條、第六百零二條準用第四百七十八條
等規定，求為命被上訴人如數給付，並自八十九年八月二十二日
（催告期滿）起加計法定遲延利息之判決。（另上訴人請求逾八
十九年八月二十二日起算之利息部分，經原審於更審前判決其敗
訴後，已因其未上訴而告確定。）
被上訴人則以：伊於八十五年間因與訴外人林世華合夥而取得上
訴人百分之五十五股權，分別以伊妻姐陳君瑜、林世華之妹林碧
珥、兄嫂林楊淑廷及乙○○之名義持有，並協議合夥取得之款項
由伊控管，上訴人祇是伊與林世華合夥所使用之名義而已，伊與
林世華間內部上仍為合夥關係。系爭支票係伊陪同林秋萍前往領
取，且依林世華之指示蓋用上訴人章後，交由伊提示兌現，經扣
除公關費及伊個人應得之利潤後，已將餘款一千九百五十萬元匯
予林世華，伊並無不當得利，上訴人指兩造間另有委任或消費寄
託關係，亦與事實不符等語，資為抗辯。
原審維持第一審所為上訴人敗訴（除確定部分外）之判決，駁回
其上訴，無非以：上訴人主張系爭支票係被上訴人詐欺取得之事
實，固舉證人林秋萍、林世華為證，但互核該二人之證詞，參以
林世華自陳委託林秋萍取票等情以觀，堪認系爭支票係林世華委
由林秋萍領取無疑。另上訴人登記之公司章，將長「亨」誤刻為
長「享」，並參諸上訴人自陳林秋萍攜「長享營造股份有限公司
」印章前往領取支票，將該章蓋在玄奘文教基金會之簽收簿及支
票背面，林秋萍既持上訴人公司大、小章領取系爭支票，於背面
加蓋公司大、小章後，再交付被上訴人，對林秋萍而言，難諉為
不知系爭支票加蓋支票受款人印章後，再交付第三人，即係票據
背書轉讓，且就交付高達三千萬元之系爭支票，竟謂未經林世華
同意即交付被上訴人，顯違常情，上訴人復未舉證以實其說，逕
指被上訴人係詐欺取得系爭支票云云，已不足採。又上訴人原為
長亨營造有限公司，於八十六年二月十二日增資七百五十萬元，
嗣於同年月二十四日向經濟部送件，迨於同年三月五日始經變更
組織登記為股份有限公司，依其變更組織之過程並綜合證人林世
華、陳敏彥、余定遠之證言，可知當初系爭工程乃被上訴人邀同
林世華合夥承攬，因慮及承包工程須有營造廠商執照，始經由介
紹購買長亨營造有限公司五十五 %股權，由被上訴人與林世華以
各別指定親人之名義加入成為股東，再辦理增資變更公司組織為
股份有限公司，並改選董監事取得上訴人之控制經營權後，據以
承攬系爭工程，嗣因被上訴人實際出資問題，始引發其與林世華
間合夥權義之爭議。且被上訴人與林世華各別指定親人加入長亨
營造有限公司股東並變更組織為股份有限公司前，系爭工程實由
被上訴人與林世華等合夥承作，相關工程款項之收支運用亦非使
用長亨營造有限公司帳戶，參之被上訴人持有上訴人於八十六年
七月四日在泛亞銀行台北分行開立之帳戶印鑑及存摺，及上訴人
於明知被上訴人取得系爭支票兌現後，猶於八十六年二月二十四
日向經濟部送件，將部分股權登記為被上訴人指定之陳君瑜所有
，且於被上訴人同年四月二十五日最後一次匯還票款三百萬元之
後，仍將上訴人存摺印鑑交付被上訴人持有，上訴人指被上訴人
係無法律上原因而詐欺取得系爭支票云云，尤難憑採。另系爭支
票於八十六年一月十五日經領取當時，因用以支付長亨營造有限
公司股款之支票未經兌現，林世華與被上訴人自未取得該公司股
權，即無從以該公司名義承攬系爭工程，當認系爭支票仍屬被上
訴人與林世華等合夥人所公同共有，易言之，長亨營造有限公司
於八十六年一月十五日玄奘基金會交付系爭支票時，既非系爭工
程承攬人，自無權取得或主張系爭支票之權利，亦難僅以系爭支
票受款人記載為上訴人，遽認上訴人為票據權利人。再系爭工程
合約係以上訴人名義與玄奘基金會簽訂，因開工日期為八十六年
一月十八日，當時長亨營造有限公司尚未變更組織為上訴人「股
份有限公司」，乙○○亦尚未經選任為董事長，縱認乙○○係以
將來變更組織後之公司名義與玄奘基金會簽約，惟於長亨營造有
限公司變更組織為股份有限公司之前，上訴人於法律上既尚未存
在，仍無從僅據系爭工程合約之記載即認其於八十六年一月十五
日得以系爭工程承攬人地位受領支付工程款之系爭支票，長亨營
造有限公司或上訴人自均無權取得或主張系爭支票之權利。其次
，系爭工程於被上訴人兌領支票當時，既由被上訴人與林世華等
合夥承作，系爭支票當屬合夥人公同共有，被上訴人縱有受委任
代兌票款，其委任人亦非上訴人，況上訴人於當時尚未存在，亦
無從以工程承攬人地位兌領系爭支票，殊難認兩造間就系爭支票
有代兌票款之委任或消費寄託契約存在，上訴人復未舉證以實其
說。另被上訴人係受領系爭支票後提示兌現，並非受寄保管所領
票款，更與消費寄託有間。從而，上訴人依不當得利、委任或消
費寄託之法律關係，請求被上訴人返還一千零五十萬元本息，即
非正當等詞，為其判斷之基礎。
按公司於籌備設立或變更組織期間，與成立或變更組織後之公司
屬於同一體，該籌備設立或變更組織期間公司之法律關係即係成
立或變更組織後公司之法律關係。是於設立或變更組織登記前，
由發起人或主要股東或其授權之人，為籌備設立或變更組織中公
司所為之行為，因而發生之權利義務，於公司設立或變更組織登
記以後，自應均歸由公司行使及負擔，此乃基於「法人同一體說
」之當然解釋。查上訴人於公司變更組織前既以「上訴人公司法
定代理人乙○○」與玄奘基金會簽訂系爭工程合約，並於八十六
年一月間以之兌領系爭票款，當時上訴人雖未變更組織為股份有
限公司，但既由主要股東或其授權之人與玄奘基金會為簽約、領
票，嗣後上訴人業經變更組織登記，依上說明，系爭票款似仍為
上訴人公司之資金，被上訴人於當時與變更組織前之上訴人公司
如有委任關係，似亦為變更組織後上訴人所承受。果爾，則能否
僅因「上訴人於當時尚未存在」，逕認兩造間就系爭票款（支付
系爭工程款之票款）無委任契約存在，已滋疑問。且被上訴人於
八十九年六月間致上訴人之郵局存證信函（上訴人於第一審提出
之原證三）載明：「本人初與林世華合夥取得長亨營造公司，約
明公司內部運作等作業係由林世華實際負責，而『關於公司資金
之運用則委由本人管理』，對於以長亨公司名義取得之學生宿舍
及善導寺大雄寶殿工程，就營造利益由本人及林世華均分，所提
之三千萬元即係因此而交由本人，且因當初公司尚未在銀行開戶
，本人乃『暫將該支票款項在妻陳美曄銀行帳號下託收兌現』，
其中所轉匯之一千九百五十萬元亦係依約行事」云云（見一審卷
一宗六五～六七頁），依該信函內容以觀，被上訴人兌領之系爭
票款，是否即上訴人公司之資金，該函所稱「公司資金之運用委
由本人管理」，是否為上訴人所指之委任關係？何以上訴人於原
審提出之「上更一證四號」（被上訴人第三審上訴理由狀），另
謂系爭支票依被上訴人與林世華之密約，屬其協助取得工程之酬
勞金（見原審更(一)字卷一宗一四六頁）？被上訴人何以抗辯扣除
公關費及伊個人應得之利潤後，已將餘款一千九百五十萬元匯予
林世華？此與兩造間就系爭票款兌領有無該委任關係及該委任領
票餘款已否結清所關頗切？原審未予釐清，亦有可議。又上訴人
迭於原審主張：「該三千萬元支票係伊公司向玄奘基金會承攬工
程之應得工程款，並有指名伊公司係受款人，被上訴人在原證三
回覆伊公司催告函之信函中亦自載係伊公司尚未開戶，其乃暫將
該支票在其妻帳戶兌領，另被上訴人自稱其係為伊公司管理，此
更有其函中自載『公司資金委由本人管理』，在在證明被上訴人
自認『受委』，白紙黑字」、「被上訴人自稱係為伊公司兌現管
理系爭支票資金，則被上訴人依民法第五百四十一條規定，自應
返還上訴人」、「被上訴人在另案更到場陳明其不但知悉被上訴
人登記在其人頭之陳君瑜名下股份移轉至林世陽名下，而且係管
理長亨公司財務直到其在陳君瑜名下之股份移轉後即不再管理，
謹呈被上訴人該另案筆錄為證（上更一證四號）」、「長亨公司
縱使在未變更組織前即以股份有限公司名義與被上訴人成立委任
或其他法律關係，變更組織後之長亨公司亦得續行對被上訴人依
據前已存在之法律關係而為主張」各等語（分見原審上字卷二○
九、二一一頁、原審更(一)字卷一宗一○六、一一八～一二二頁及
同上卷二宗一四五、一四七頁）。原審對上訴人此項重要之攻擊
方法，恝置不論，遽以上述理由而為上訴人不利之論斷，尤有判
決不備理由之違法。上訴論旨，執以指摘原判決不當，求予廢棄
，不能認為無理由。
據上論結，本件上訴為有理由。依民事訴訟法第四百七十七條第
一項、第四百七十八條第二項，判決如主文。
中    華    民    國  九十七  年   十一   月   二十   日
                      最高法院民事第六庭
                          審判長法官  朱  建  男
                                法官  顏  南  全
                                法官  林  大  洋
                                法官  沈  方  維
                                法官  陳  淑  敏
      本件正本證明與原本無異
                                      書  記  官
中    華    民    國  九十七  年   十二   月    二    日
                                                      v


司法院資訊處製作；財團法人民間司法改革基金會備份。
